臺灣臺中地方法院民事判決　93年度訴字第2655號
原　　　告　乙○○
訴訟代理人　李秋瑩　　律師
被　　　告　甲○○
被　　　告　戊○○
被　　　告　丙○○
前列三人共同
訴訟代理人　陳鴻謀　　律師
前列三人共同
複代理人　　陳育仁　　律師
當事人間分配表異議之訴事件，本院於中華民國94年8月24日言
詞辯論終結，判決如下：
    主    文
本院九十三年執字第一二二七七號損害賠償強制執行事件，於民
國九十三年十一月十五日製作之分配表，就被告羅王貞分配之金
額新臺幣陸拾參萬捌仟貳佰柒拾壹元、被告丙○○分配之金額新
臺幣肆佰拾貳萬貳仟肆佰陸拾參元應更正為零，前開款項應按債
權金額比例分配予原告與被告甲○○。
原告其餘之訴駁回。
訴訟費用由被告戊○○負擔十分之一、被告丙○○負擔十分之八
，餘由原告負擔。
    事實及理由
壹、程序方面：
    按債權人或債務人對於分配表所載各債權人之債權或分配金
    額有不同意者，應於分配期日1日前，向執行法院提出書狀
    ，聲明異議，又債權人或債務人之異議，因受通知之債權人
    或債務人為反對之陳述而未終結者，為異議之債權人或債務
    人得向執行法院對為反對陳述之債權人或債務人提起分配表
    異議之訴，強制執行法第39條第1項、第41條第1項分別定有
    明文。查本件原告為本院93年度執字第12277號強制執行事
    件之執行債權人，其對本院於93年11月15日製作定於同年月
    25日分配之分配表所列被告甲○○、戊○○、丙○○之分配
    金額提出異議，因被告未表同意，異議程序並未終結，業據
    本院調閱上開執行卷宗查明屬實，是原告對被告三人提起分
    配表異議之訴，自屬適法，合先敘明。
貳、實體方面：
一、原告方面：
  (一)鈞院93年度執字第12277號強制執行事件，就訴外人即債務
    人林本源所有坐落台中市○○區○○段276之3地號、地目建
    、面積172平方公尺土地，及其地上建物即門牌號碼台中市
    西屯區○○○○街146號拍賣，並由債務人林本源之弟即被告
    甲○○之配偶羅玉蓮以新台幣（下同）13,500,000元拍定，
    鈞院執行處將所賣得價金成分配表，分配表中被告甲○○分
    配價金共514,089元（執行費12,000、本金及利息502,089元
    ）、被告戊○○分配價金共638,271元（執行費13,200元、
    本金及利息625,071元）、被告丙○○分配價金共4,822,463
    元（執行費72,000元、本金及利息4,7504,363元）。
  (二)鈞院定於93年11月25日實行分配，原告對於被告三人有如下
    事由，認為被告三人之債權不存在：
  1.被告甲○○之執行名義係訴外人林本源於91年11月15日所簽
    發之本票，由被告甲○○於93年間向鈞院聲請本票裁定後，
    在系爭執行案件中聲明參與分配，惟被告甲○○與訴外人林
    本源為兄弟關係，執行標的物之買受人羅玉蓮為被告甲○○
    之配偶，均為債務人之近親，被告甲○○所持本票之原因關
    係為何？是否有本票金額之交付即非無疑，且訴外人林本源
    自88年起即為台灣台中地方法院檢察署通緝中，應無可能簽
    發本票予被告甲○○，又91年12月間到期之本票何以至93年
    間原告聲請強制執行後，始參與分配？
  2.被告戊○○之執行名義，為訴外人林本源於88年9月13日、
    89 年6月19日所簽發之二紙本票，由被告戊○○於93年間向
    鈞院聲請本票裁定並聲請執行訴外人林本源之財產，惟被告
    戊○○為被告甲○○配偶羅玉蓮之姐妹，二人亦有姻親關係
    ，被告戊○○所持本票原因關係為何？是否有本票金額之交
    付即非無疑，且訴外人林本源自88年起即為台灣台中地方法
    院檢察署通緝中，應無可能簽發本票予被告戊○○，又被告
    戊○○所持本票未載到期日，依法視為見票即付，票據權利
    自發票日起算，三年間不行使而消滅，被告戊○○於93年間
    始聲請鈞院核發裁定行使票據權利，已逾票據之時效期間。
  3.被告丙○○之執行名義，為訴外人林本源於81年2月10日、8
    1 年2月14日、81年2月29日、81年3月2日、81年3月10日、
    81 年4月6日所簽發之六紙本票，由被告丙○○於93年間向
    鈞院聲請本票裁定並聲請執行訴外人林本源之財產，惟被告
    丙○○所持本票原因關係為何？是否有本票金額之交付？且
    被告丙○○如對訴外人林本源有9,000,000元債權，何以10
    餘年均不行使權利，直至債權人聲請執行時始行使其票據權
    利？又被告丙○○所持本票未載到期日，依法視為見票即付
    ，票據權利自發票日起算，三年間不行使即消滅，被告丙○○迄93年間始聲請鈞院核發裁定行使票據權利，已逾票據債
    權之時效期間，原告為訴外人林本源之債權人，依民法第24
    2條得代位債務人主張時效抗辯。再者，縱認其債權存在，
    鈞院於分配金額中，計算被告丙○○應分配之利息係自81年
    5月1日起至93年8月9日，惟依民法第126條規，利息請求權
    因5年間不行使而消滅，原告亦可代位主張被告丙○○之利
    息債權逾5年者已時效消滅，債務人無庸給付。
  4.被告三人所持本票發票日至聲請鈞院核發本票裁定日期相隔
    甚久，均不行使權利，迨原告聲請鈞院執行訴外人林本源財
    產始同時向鈞院聲請核發本票裁定，又係於同日委同一訴訟
    理人聲請強制執行，故就被告三人所持本票是否為訴外人林
    本源所簽發以及本票債權是否存在，原告認確有可疑。爰依
    法提起分配表異議之訴，並聲明求為判決：鈞院93年度執字
    12277號強制執行分配表所列被告甲○○分配金額514,089元
    、被告戊○○分配金額638,271元、被告丙○○分配金額4,8
    22,463元均應予以剔除，並請將被告三人減少之金額5,974,
    823元改為分配予原告。
  (三)對被告所為抗辯之陳述：
  1.被告抗辯與訴外人林本源於93年5月14日訂有債務清償契約
    ，訴外人林本源已承認債務，原告不得主張時效利益云云。
    惟查，訴外人林本源既已於81年離家出走，且未與家人聯絡
    ，嗣後並遭通緝，顯不可能與被告三人訂立任何書面，故對
    被告三人提出之債務清償契約形式上否認其真正。又訴外人
    林本源與被告三人間並無任何債務存在，渠等提出之債務清
    償契約實質真正原告亦否認之。縱認被告三人與訴外人林本
    源間確有借款債務存在及本票債務存在，惟此二請求權不同
    ，時效期間亦不同，被告三人提出之債務清償契約內，並未
    表明林本源明知被告三人所據以強制執行之本票請求權已罹
    於時效，而仍承認被告三人之本票請求權且願意清償，故就
    被告三人之本票債權已罹於時效部分，原告仍可代訴外人林
    本源主張時效消滅。
  2.由第七商業銀行所表列訴外人林本源貸款資料起自84年迄88
    年止，被告甲○○於91年11月7日以現金清償訴外人林本源
    名義貸款共2,800,000元，而非被告甲○○於本件訴訟中所
    主張之1,500,000元。且被告甲○○清償之貸款為84年8月31
    日貸款2,000,000元其中1,500,000元，另尚清償88年3月22
    日貸款中之100,000元、88年6月29日貸款400,000元及88年7
    月21日貸款200,000元。訴外人林本源果如被告甲○○及證
    人丁○所稱向被告甲○○借款1,500,000元清償84年8月31日
    貸款2,000,000元中之1,500,000元，則被告甲○○又何以清
    償其餘三筆貸款？
  3.被告戊○○辯稱分三次借款予訴外人林本源，惟其所提出之
    存摺影本顯示均係提領現金，無從證明係交付予訴外人林本
    源，且被告戊○○所指88年9月13日自帳戶內分二次領取200
    ,000 元及690,000元現金交予訴外人林本源與常情有違，蓋
    訴外人林本源如預定借款890,000元，被告戊○○何須分二
    次提領？又被告戊○○主張於89年6月19日提款1,000,000元
    現金出借予訴外人林本源，惟依新光商業銀行之交易明細，
    被告戊○○係提領現金650,000元，被告戊○○所持之本票
    金額亦為650,000元，當日被告戊○○既僅提領650,000元又
    何以能出借1,000,000元？
  4.被告丙○○辯稱分六次交付金額共9,000,000元予訴外人林
    本源，惟其提出之存摺資料顯示均係以現金方式領出，究竟
    是否有交付予訴外人林本源無從證明。且被告丙○○於短短
    1個月餘時間內，出借鉅額予訴外人林本源，竟僅持有訴外
    人林本源簽發之本票？而未要求任何擔保，且至其聲請本票
    裁定及參與分配長達12年，顯與一般人急於確保債權之經驗
    法則有違。再者依被告丙○○之存摺資料記載81年2月10日
    被告丙○○曾向合作金庫借款5,000,000元且於當日放款，
    該放款之5,000,000元被告丙○○辯以現金領出借予訴外人
    林本源，然則被告丙○○向合作金庫借貸5,000,000元鉅款
    ，以一般金融機構貸款利率至少百分之七，則一年需支付35
    0,000元利息，被告丙○○豈可能自行負擔，而僅依票據利
    率向訴外人林本源收取利息造成虧損？
  5.由第七商業銀行所制作訴外人林本源貸款明細資料顯示：訴
    外人林本源名義之貸款中多筆由訴外人何言添清償，第三人
    為何要清償訴外人林本源之貸款？應係訴外人林本源要出借
    何言添，故由何言添負責清償。訴外人林本源如欠龐大債務
    ，又向被告等人借用鉅款，豈有可能反貸款出借予他人？又
    依其帳戶資料顯示，訴外人林本源之帳戶自82年7月19日曾
    有一筆放款5,000,000元存入，當日則領出3,700,000元，所
    餘1,300,000元並未領出，88年3月22日放款收入600,000元
    亦有100,000元未提領，上開款項除留存於帳戶內因支出放
    款利息或有利息收入數額略有增減變動外，直至93年3月25
    日原告扣押並領取訴外人林本源帳戶中餘額1,583,579元止
    ，上開款項均未領出，訴外人林本源如需款孔急，因而向被
    告三人借貸鉅款，衡情向第七商業銀行貸用之款項必先提領
    使用，豈有向銀行之借款故不領出使用，再向被告三人借款
    之理？又被告甲○○於91年11月日清償貸款前，訴外人林本
    源之帳戶仍有1,566224元，該存款數額高於訴外人林本源向
    被告甲○○借款之1,500,000元，訴外人林本源何須向被告
    甲○○借款？再依其帳戶交易明細顯示帳戶中定期有股利及
    利息存入，顯見訴外人林本源另有投資於第七商業銀行，且
    其既有不動產價值甚鉅，經鈞院執行處鑑定估總值為15,557
    ,000 元，如需用款項以其不動產向金融機構質押貸款或將
    之出售均可，況依刑事判決之認定，訴外人林本源與其他共
    犯共向130餘名被害人詐得79,900, 000餘萬元，何需再向被
    告借款？足證被告三人之債權乃屬虛偽。
二、被告方面：
  (一)按當事人主張有利於己之事實，就其事實有舉證之責任，被
    告已分別提出執行名義及本票原本，原告否認執行名義之存
    在，自應由原告負舉證之責任。本件被告之票據債權均屬真
    實：
  1.被告甲○○部分：被告甲○○於91年11月7日應訴外人林本
    源之要求，借款1,500,000元以清償訴外人林本源積欠第七
    商業銀行之借款，故於被告甲○○將款項清償予第七商業銀
    行後，由訴外人林本源簽發本票予被告甲○○。訴外人林本
    源帳戶內之1,500,000餘萬元係訴外人林本源設定最高限額
    抵押權後，供其父母支配使用，故未領出。
  2.被告戊○○部分：訴外人林本源因欠款陸續向被告戊○○借
    款，被告戊○○自其所有原台中市第六信用合作社公益分社
    （改制為新光商業銀行）活期存款第0000000000000-0帳號
    內提領現金調借予訴外人林本源使用，分別於88年8月25日
    借220,000元、89年9月13日借890,000元（上述借款合計1,1
    00,000元，惟訴外人林本源曾先償還其中10,000元，故簽發
    1,000,000元之本票）、89年6月19日借1,000,000元。被告
    戊○○有二個帳戶，原告主張被告戊○○於新光銀行之帳戶
    交易明細與借款金額不符，顯有誤會，依帳戶資料顯示被告
    戊○○有足夠之資力足以出借款項予訴外人林本源。
  3.被告丙○○部分：被告丙○○與訴外人林本源為舊識，多年
    來訴外人林本源多次以本票向被告丙○○借款週轉，被告丙○○自其有之合作金庫銀行西屯辦事務處活期儲蓄存款第00
    0000000000-0帳號內提領現金調借予訴外人林本源，分別於
    81年2月10日借5,000,000元、81年2月24日借1,400,000元、
    81年2月29日借1,000,000元、81年3月2日借500,000元、81
    年3月10日借500,000元、81年4月6日借600,000元。被告丙○○與訴外人林本源從小一起長大，情同手足，以被告丙○○之資力確有能力直接將現金交予訴外人林本源，且被告丙○○明知訴外人林本源之房屋係供其父母居住，亦不好意思
    向訴外人林本源追討或要求訴外人林本源提供設定抵押。
  (二)原告主張代位訴外人林本源行使時效抗辯云云。惟按債務人
    於時效完成後所為之承認，固無中斷時效之可言，然既然明
    知時效完成之事實而仍為承認行為，自屬拋棄時效利益之默
    示意思表示，且時效完成之利益，一經拋棄，即恢復時效完
    成前狀態，債務人不得再以時效業經完成拒絕給付，最高法
    院50年台上字第2868號判例參照。本件訴外人林本源先行以
    契約承認被告等之債權存在，被告等三人方向法院聲請本票
    裁，自屬拋棄時效之利益，依上揭判例之意旨，訴外人林本
    源已不得再行主張時效之抗辯，原告自無從代位行使時效之
    抗辯。
  (三)末查被告三人均為訴外人林本源之至親好友，一方面體諒訴
    外人林本源之處境，一方面不忍使訴外人林本源之父、母親
    流離失所，方會於取得本票後，雖訴外人林本源遲未清償，
    亦未依法行使權利，今訴外人林本源之財產既經查封，則被
    告三人為保全債權，自有行使權利之必要。並聲明求為判決
    駁回原告之訴。
三、得心證之理由：
  (一)本件原告起訴主張本院93年度執字第12277號強制執行事件
    ，該事件93年11月15日執行通知所附分配表，列有被告甲○○分配價金共514,089元（執行費12,000、本金及利息502,0
    89元）、被告戊○○分配價金共638,271元（執行費13,200
    元、本金及利息625,071元）、被告丙○○分配價金共4,822
    ,463 元（執行費72,000元、本金及利息4,7504,363元）之
    事實，業據原告提出本院民事執行處通知及分配表影本各一
    件為證，並經本院調閱上開強制執行卷宗，查核屬實，堪信
    為真實。
  (二)原告主張被告三人之債權均屬虛偽且被告戊○○、丙○○所
    持本票未記載期日，視為見票即付，票據權利自發票日起算
    ，均已逾時效期間，原告為訴外人林本源之債權人代位主張
    時效抗辯等情，俱為被告所否認，並以前詞置辯，經查：
  1.被告甲○○部分：
  (1)按當事人主張有利於己之事實，就該事實有舉證之責任，民
    事訴訟法第277條定有明文。又第三人主張表意人與相對人
    通謀而為虛偽意思表示者，該第三人應負舉證之責，最高法
    院48年台上字第29號判例可供參照。原告既主張被告甲○○
    與訴外人林本源間簽發1,500,000元本票之原因關係為虛偽
    不實，自應由原告就此事實先負舉證之責任。
  (2)原告就其主張之上開事實，於本院審理中除針對訴外人林本
    源之帳戶明細表示質疑外，均未能提出任何具體明確之事證
    ，證明被告甲○○與訴外人林本源間之借貸關係為虛偽，所
    為主張已難受有利之認定。況本件被告甲○○辯稱其於89年
    11月7日因代訴外人林本源清償第七商業銀行之貸款而取得
    訴外人林本源簽發之同額本票並據以向本院聲請本票裁定及
    強制執行等情，業據被告甲○○提出台中市第七信用合作社
    一百五十萬元以上存入現款登記備查簿影本乙紙為證，核與
    本院調取之93年票字第8568號及本院依原告聲請向第七商業
    銀行調取訴外人林本源之貸款交易明細資料所示相符，足證
    被告甲○○所辯代訴外人林本源清償貸款乙事，應屬事實。
  (3)原告雖另以被告甲○○與林本源為兄弟關係，且被告甲○○
    代償之金額不止1,500,000元及訴外人林本源帳戶內有足夠
    資金無需向被告甲○○借貸等情，否認被告甲○○與訴外人
    林本源間之借貸關係，惟兄弟之間有金錢借貸之情形，事屬
    人情之常，而訴外人林本源帳戶內之存款餘額是否用以清償
    特定債務，係訴外人林本源就其帳戶內資金運用之取捨，尚
    難僅以此即遽認被告甲○○與訴外人林本源間之借貸關係為
    虛偽。則原告就其主張之事實，既於審理中未能舉證證明之
    ，其此部分之主張即難採納。
  2.被告戊○○、丙○○部分：
  (1)按票據上之權利，對匯票承兌人及本票發票人，自到期日起
    算；見票即付之本票，自發票日起算；3年間不行使，因時
    效而消滅。對支票發票人自發票日起算，1年間不行使，因
    內容與待證事實有關，且屬可時效而消滅；本票未載到期日
    者，視為見票即付，票據法第22條第1項、第120條第1項定
    有明文。又私文書應由舉證人證其真正；當事人提出之私文
    書，必先證其真正，始有形式上之證據力，更須其可信者，
    始有實質上之證據力；當事人提出之私文書必須真正而無瑕
    疵者，始有訴訟法之形式的證據力，此形式的證據力具備後
    ，法院就其中之記載調查其是否與系爭事項有關，始有實質
    的證據力之可言；私文書之真正，如他造當事人有爭執者，
    則舉證人應負證其真正之責，民事訴訟法第357條前段、最
    高法院22年上字第2536號、41年台上字第971號、47年台上
    字第1784號判例可供參考。
  (2)本件被告戊○○、丙○○持有訴外人林本源簽發之本票均未
    載到期日，發票日分別為88年9月13日、89年6月19日、81年
    2月10日、81年2月24日、81年2月29日、81年3月2日、81年3
    月10日、81年4月6日，為兩造所不爭執，並經本院調閱93年
    度票字第8184號、8799號本票裁定卷宗查核無誤，則上開本
    票均應視為見票即付，其票據權利之請求權自發票日起算，
    3年間不行使而消滅，而被告戊○○、丙○○分別於93年5月
    18日、同年月17日始持系爭本票向本院聲請裁定准予強制執
    行，均已逾3年之請求權時效期間，可堪認定。
  (3)被告戊○○、丙○○雖提出與訴外人林本源於93年5月14日
    簽訂之債務清償契約書為據，辯稱：訴外人林本源於時效消
    滅後承認債務已拋棄時效利益云云，惟原告否認上開債務清
    償契約書形式及實質之真正，應由被告戊○○、丙○○舉證
    明該私文書之真正，被告戊○○、丙○○就此俱未提出足資
    證明債務清償契約書形式上為真正之事證，本院自無庸就其
    實質之內容予以審究。
  (4)按債務人怠於行使其權利時，債權人因保全債權，得以自己
    之名義，行使其權利；債務人對於有執行名義而參與分配之
    債權人為異議者，僅得以第14條規定之事由，提起分配表異
    議之訴；執行名義無確定判決同一之效力者，於執行名義成
    立前，如有債權不成立或消滅或妨礙債權人請求之事由發生
    ，債務人亦得於強制執行程序終結前提起異議之訴，民法第
    242條前段、強制執行法第41條第2項、第14條第2項亦有明
    文規定。本件被告戊○○、丙○○據上聲請強制執行之訴外
    人林本源簽發本票，均已罹於時效，原告以其為訴外人林本
    源債權人之身分，代位訴外人林本源為時效抗辯，即代位債
    務人以強制執行法第14條第2項之事由，提起分配表異議之
    訴，依前揭說明，自屬有據。
  (三)從而，本院93年執字第12277號強制執行事件，於93年11月1
    5日制作，定於同年月25日分配之分配表中所列被告戊○○
    、丙○○之分配金額，均應更正為零，並依債權比例分配予
    原告及被告甲○○，原告逾此部分之請求，則屬無據，應予
    駁回。
四、本件判決之基礎已臻明確，兩造其餘攻擊防禦方法與舉證，
    核與判決結果無影響，爰不逐一論述，附此敘明。
五、訴訟費用負擔之依據：民事訴訟法第79條。
中　　華　　民　　國　　94　　年　　9　　月　　7　　日
                  民事第三庭    法  官  陳文爵
正本係照原本作成。
如對本判決上訴，須於判決送達後20日內向本院提出上訴狀。
中　　華　　民　　國　　94　　年　　9 　　月　　12　　日
                                書記官
